ACORDAO-COMPLETO-2446511

ACÓRDÃO 18924/2021 ATA 41/2021 - PRIMEIRA CÂMARA

VISTOS, relatados e discutidos estes autos referentes ao processo de prestação de contas do Serviço Nacional de Aprendizagem do Cooperativismo no Estado de Rondônia (Sescoop/RO) , relativa ao exercício de 2015.
ACORDAM os ministros do Tribunal de Contas da União, reunidos em sessão da 1ª Câmara, ante as razões expostas pelo relator, em:
9.1. excluir do rol de responsáveis Adler Duarte de Souza Alexandre, Aurelino Gomes Maia, Francisco Braga de Paiva Filho, José Valdeni Brito Bernardo, Juscier Augusto de Oliveira Junior; Karla Tadeu Duarte de Oliveira; Luiz Garcia de Souza e Vanderlei da Silva dos Santos;
9.2. julgar regulares com ressalvas as contas dos Srs. Uiliame da Silva Ramos e Salatiel Rodrigues de Souza, com fundamento no art. 1º, I, 16, II, 18 e 23, II, da Lei 8.443/1992, em razão das ressalvas a seguir apontadas, dando-lhes quitação:
9.2.1. unificação dos processos seletivos Sescoop/RO 1/2015 e 2/2015, com provas objetivas distintas, em inobservância ao disposto no art. 13, § 2º, da Resolução Sescoop Nacional 300/2008 e ao princípio da isonomia;
9.2.2. deficiência no planejamento das contratações realizadas pela entidade (item 1.1.1.1 do relatório de auditoria da CGU) ;
9.3. julgar regulares as contas dos demais responsáveis, dando-lhes quitação plena, com fulcro nos arts. 1º, I, e 16, I, da Lei 8.443/1992, c/c os arts. 1º, I, e 207 do RI/TCU;
9.4. dar ciência ao Serviço Nacional de Aprendizagem do Cooperativismo no Estado de Rondônia, com fundamento no art. 9º da Resolução TCU 315/2020, acerca das seguintes falhas:
9.4.1. a unificação dos processos seletivos Sescoop/RO 1/2015 e 2/2015, com provas objetivas distintas em ambos os processos seletivos, ocasionou tratamento não isonômico entre os candidatos, em inobservância ao disposto no art. 13, §2º, da Resolução Sescoop Nacional 300/2008 e ao princípio da isonomia;
9.4.2. não exigência da comprovação de regularidade com a fazenda estadual na contratação 629/2015, em inobservância ao disposto no art. 12, IV, "c" da Resolução 850/2012-Sescoop Nacional;
9.4.3. a assinatura dos contratos 290/2015 e 940/2015 ocorrida antes da homologação das respectivas dispensas de licitação, em desacordo com as disposições contidas no Regulamento de Licitações e Contratos do Sescoop (Resolução Sescoop Nacional 850/2012) ;
9.4.4. concessão de auxílio a estagiário, instituído pela Resolução Sescoop/RO 2/2015 e não submetida à aprovação do Conselho de Administração Regional, em desacordo com o disposto no art. 13, II, do Regimento do Interno do Sescoop/RO; 
9.5. enviar cópia deste acórdão aos Srs. Uiliame da Silva Ramos e Salatiel Rodrigues de Souza e ao Serviço Nacional de Aprendizagem do Cooperativismo no Estado de Rondônia, informando-lhes que o inteiro teor da presente deliberação estará disponível, no dia seguinte a sua oficialização, para a consulta no endereço www.tcu.gov.br/acordaos;
9.6. arquivar os presentes autos.

Prestação de Contas Ordinária.

Primeira Câmara

Serviço Nacional de Aprendizagem do Cooperativismo no Estado de Rondônia.

3. Interessados/Responsáveis:
3.1. Responsáveis: Adler Duarte de Souza Alexandre (XXX.322.442-XX); Antônio Luiz Feitosa (XXX.732.828-XX); Antônio de Almeida Sobrinho (XXX.756.223-XX); Aurelino Gomes Maia (XXX.689.152-XX); Diógeno Braz Pimentel (XXX.766.652-XX); Dulce Goncalves Braga (XXX.447.882-XX); Francisco Braga de Paiva Filho (XXX.441.932-XX); Jaime Antônio Primão (XXX.049.829-XX); Joel Marques do Amaral (XXX.247.376-XX); Jose Valdeni Brito Bernardo (XXX.394.902-XX); Juscier Augusto de Oliveira Junior (XXX.324.142-XX); Luiz Garcia de Souza (XXX.382.812-XX); Rosania Franco Ferreira Pego (XXX.522.352-XX); Salatiel Rodrigues de Souza (XXX.810.032-XX); Uiliame da Silva Ramos (XXX.953.852-XX); Vanderlei da Silva dos Santos (XXX.882.302-XX).

13.1. Ministros presentes: Benjamin Zymler (na Presidência), Vital do Rêgo e Jorge Oliveira.
13.2. Ministros-Substitutos presentes: Augusto Sherman Cavalcanti e Weder de Oliveira (Relator).

WEDER DE OLIVEIRA

Reproduzo, a seguir, com ajustes de forma pertinentes, a instrução da antiga Secretaria de Controle Externo do Trabalho e Entidades Paraestatais (SecexTrabalho) [footnoteRef:2]: [2:  Peças 52-54.] 
"INTRODUÇÃO
1.	Cuidam os autos do processo de prestação de contas anual do Serviço Nacional de Aprendizagem do Cooperativismo no Estado de Rondônia (Sescoop/RO) , referente ao exercício de 2015. 
2.	O processo de prestação de contas foi organizado de forma individual seguindo as orientações constantes do art. 5º da Instrução Normativa TCU 63/2010 e do anexo I da Decisão Normativa TCU 146/2015, anexo I da Decisão Normativa TCU 147/2015 e Portaria TCU 321/2015.
3.	A Unidade Jurisdicionada (UJ) foi criada por meio da Medida Provisória 1.715/1998, e suas respectivas reedições, bem como pelo Decreto 3.017/1999, que lhes atribuíram competências para realização de ensino de formação profissional, desenvolvimento e promoção social do trabalhador em cooperativa e dos cooperados. Seu âmbito de atuação é estadual. (peça 1, p. 12) . 
HISTÓRICO 
4.	No exame preliminar destas contas (peça 11) , o auditor que subscreveu a instrução propôs a realização de diligência ao Sescoop/RO a fim de obter esclarecimentos adicionais sobre a composição do Rol de Responsáveis, a execução financeira do orçamento, as licitações realizadas em 2015 e sobre a gestão de pessoal.
5.	A diligência foi realizada por meio do Ofício 0263/2017-TCU/Secex-RO (peça 14) , de 26/4/2017, e satisfeita pelo ente diligenciado através das informações e esclarecimentos acostados à peça 17.
6.	Com base nos elementos enviados pela UJ e nas demais informações constantes dos autos, deu-se continuidade aos exames da prestação de contas (peça 29) , concluindo-se pela necessidade de realização de audiências de alguns dos responsáveis e de nova diligência ao Sescoop/RO para obtenção de informações complementares acerca do rol de responsáveis.
7.	A diligência proposta foi realizada mediante o Ofício 0572/TCU/Secex-RO, de 15/8/2015 (peça 35 e 39) . As audiências foram encaminhadas ao Sr. Uiliame da Silva Ramos (Ofício 0652/TCU/Secex-RO, de 8/9/2017 (peças 41 e 44) , então Superintendente Interino do Sescoop/RO; e ao Sr. Salatiel Rodrigues de Souza (Ofício 0736/TCU/Secex-RO, de 29/9/2017 (peças 47 e 49) , Presidente do Sescoop/RO. 
8.	A diligência foi respondida por meio dos elementos juntados à peça 40, já a audiência do Sr. Uiliame da Silva Ramos foi atendida através da documentação acostada à peça 48 e a do Sr. Salatiel Rodrigues de Souza pela que compõe a peça 50. O exame desses elementos será feito em tópicos específicos desta instrução.
EXAME TÉCNICO
9.	O exame das presentes contas abrangerá sobretudo o desempenho e o resultado da gestão nas seguintes áreas: execução orçamentária e financeira; gestão de pessoas e da terceirização de mão de obra; gestão de tecnologia da informação e do conhecimento; e o cumprimento das obrigações legais e normativas por parte da UJ. 
10.	A razão para a escolha dessas áreas está em consonância com o escopo da auditoria da gestão promovida pela Controladoria Regional da União em Rondônia (CGU/RO) , o qual foi definido em conjunto com a extinta Secex/RO (peça 10) .
I.	 Avaliação da conformidade das peças que compõem o processo
11.	O parecer da auditoria independente considerou adequadas as demonstrações contábeis apresentadas (peça 4, p. 2) .
12.	O Conselho Fiscal do Sescoop/RO declarou que os atos de gestão praticados pelos gestores da entidade no exercício de 2015 obedeceram às orientações contidas nas legislações pertinentes e no regimento interno da instituição (peça 1, p. 100) . 
13.	Em 9/5/2016, foi publicada a Resolução 1/2016 do Conselho Administrativo do Sescoop/RO, aprovando o Relatório de Gestão, o Balanço Geral e as demais demonstrações financeiras do exercício 2015 (peça 1, p. 102) . Posteriormente, o Conselho Nacional aprovou o Relatório de Gestão e as demonstrações financeiras do exercício, por meio da Resolução 1.465/2016 do Conselho Nacional do Sescoop (peça 1, p. 103) .
14.	A CGU/RO, ao examinar a gestão dos responsáveis (Relatório de Auditoria à peça 5) , identificou situações discordantes com os critérios de comparação utilizados, conforme será demonstrado em itens específicos deste exame técnico.
15.	No Certificado de Auditoria (peça 6) , o representante da CGU/RO considerou regular com ressalva as contas dos Srs. Salatiel Rodrigues de Souza e Uiliame da Silva Ramos, uma vez que lhes foram atribuídas as seguintes falhas: pagamento irregular à empresa não contratada; superfaturamento na contratação de instrutoria; descumprimento das determinações do Acórdão 2211/2015-TCU-Primeira Câmara; pagamentos de salários, auxílios e benefícios a empregados e a colaboradores sem instrumento normativo. Foram certificadas regulares as contas dos demais responsáveis.
16.	O dirigente do órgão de controle interno acolheu a manifestação expressa no Certificado de Auditoria (peça 7) .
17.	O Ministro de Estado do Trabalho atestou haver tomado conhecimento das conclusões constantes do relatório de auditoria de gestão, do certificado de auditoria, bem como do parecer conclusivo do dirigente do órgão de controle interno (peça 9) . 
II. Rol de responsáveis
18.	Na análise preliminar deste autos, verificou-se que o Rol de responsáveis não atendia a todas as exigências definidas no art. 10 da IN TCU 63/2010 e do art. 6°, § 5º, da DN TCU 147/2015; havia lacuna quanto à ocupação da Superintendência no período de 1/1/2015 a 20/1/2015 (peça 2) , bem como tinha-se incluído no Rol dos Responsáveis os Conselheiros Administrativos substitutos sem especificar o período em que eles teriam substituído membros efetivos, conforme previsto na DN TCU 147/2015, art. 6°, § 5º.
19.	A Secex-RO realizou diligência junto à UJ a fim de suprir a falha mencionada, a resposta, contudo, não foi totalmente satisfatória (peça 17, p. 3) , exigindo nova diligência (peça 35) , a qual foi atendida pelo Sescoop/RO através da documentação acostada à peça 40, que atendeu às lacunas do processo alusivamente a este tema.
III. Processos conexos e contas de exercícios anteriores
20.	Os processos de contas de exercícios anteriores a este estão relacionados no quadro abaixo:
	NÚMERO DO TC
	TIPO
	SITUAÇÃO

	Processo 035.203/2011-0
	Prestação de Contas Ordinária, 
Exercício 2010
	Aberto

	Processo 028.038/2014-2
	Prestação de Contas Ordinária, Exercício 2013
	Aberto

21.	No processo TC-Processo 035.203/2011-0, foi proferido o Acórdão 2211/2015-TCU-Primeira Câmara, rel. Ministro-Substituto Augusto Sherman Cavalcanti, onde foram julgadas regulares com ressalva as contas dos Srs. Alexandre Nobre Rodrigues, Carlos Roberto Baena, Rocini Manfroi, Marcos Dummer Schimidt, Almir Kerdy do Casal, Manoel de Brito Filho, e Paulo Jorge Silva Belem, dando-lhes quitação, e regulares as contas dos demais responsáveis, dando-lhes quitação plena, bem como foram realizadas determinações direcionadas às áreas de tecnologia da informação e de pessoal, conforme alínea 'c' do referido acórdão.
22.	O Sescoop/RO interpôs recurso de reconsideração contra o Acórdão 2211/2015-TCU-Primeira Câmara, o qual foi provido pelo TCU mediante o Acórdão 2345/2020-TCU-Primeira Câmara, rel. Benjamin Zymler.
23.	Já o TC Processo 028.038/2014-2 trata da prestação de contas do exercício de 2013, que foi apreciada por meio do Acórdão 2276/2019-TCU-Primeira Câmara, rel. Ministro-Substituto Augusto Sherman Cavalcanti; foram julgadas regulares com ressalva as contas dos Srs. Alexandre Nobre Rodrigues, Carlos Roberto Baena, Rocini Manfroi, Marcos Dummer Schimidt, Almir Kerdy do Casal, Manoel de Brito Filho, Paulo Jorge Silva Belém, dando-lhes quitação; e regulares as dos demais responsáveis.
24.	Não foram identificados processos conexos a estas contas.
IV. Avaliação da execução orçamentária e financeira
25.	Consta do Relatório de Gestão as seguintes informações extraídas do quadro de execução orçamentária de programas da UJ:
	Programas
	Meta Prevista
	Meta Realizada
	% de Execução

	1 - Atuação Finalística
	1.111.321,00
	770.343,84
	69,32%

	Programa 5100- Cultura da Cooperação 
	36.806,00
	6.025,34
	16,37%

	Programa 5200- Profissionalização e Sustentabilidade
	882.743,00
	619.528,80
	70,18%

	Programa 5300 - Qualidade de Vida 
	191.772,00
	144.789,70
	75,50%

	2 - Gestão do Sistema - Atividade Meio
	1.938.475,00
	1.448.053,00
	74,70%

	Programa 0106 - Gestão da Política de Trabalho e Emprego 
	440.634,00
	334.360,92
	75,78%

	Programa 5400 - Administração e Apoio 
	1.477.667,00
	1.094.263,70
	74,05%

	Programa 0750 - Apoio Administrativo
	20.174,00
	19.428,37
	96,30%

	TOTAL
	3.049.796,00
	2.218.396,90
	72,74%

   		Fonte: Relatório de Gestão (peça 1, p. 30-31) 
26.	Conforme se observa no quadro acima, a execução financeira das metas previstas para o período, por área de atuação, atingiu 69,32% nos programas finalísticos e 74,70% nos de gestão do sistema. Porém, não estavam claro no Relatório de Gestão os motivos que prejudicaram o alcance de mais de um quarto das metas previstas. No referido relatório, alegou-se, genericamente, que houve a desistência de maneira informal das cooperativas nos eventos de maior relevância financeira (peça 1, p. 43) . 
27.	Para robustecer a análise, a Secex-RO diligenciou a UJ, que se manifestou sobre a questão por meio da peça 17.
28.	Em relação ao Programa 5100 (Cultura da Cooperação) , a UJ justificou que houve economia de recursos financeiros em razão das atividades terem sido majoritariamente desenvolvidas na capital (peça 17, p. 4-5) .
29.	Quanto ao Programa 5200 (Profissionalização e Sustentabilidade) , a UJ alegou que houve redução nos custos financeiros de algumas ações em face dos seguintes fatos: algumas ações contaram com a contribuição de parcerias; existiram ações que não tiveram interessados suficientes para alcançar a meta; houve ações que tiveram problemas operacionais na plataforma utilizada não atingindo a meta proposta; outras ações contaram com o apoio do Sescoop Nacional; e, por fim, existiram ações que tiveram o custo diminuído em razão da realização com aproveitamento de outras atividades (peça 17, p. 5-10) .
30.	Para o Programa 5300 (Qualidade de Vida) , a UJ apresentou as mesmas razões mencionadas no programa anterior (peça 17, p. 10 -12) .
31.	Apesar de a UJ ter apresentado justificativas apenas para os programas integrantes da área finalística, deixando de expor motivos para não realização integral das metas estabelecidas para os programas da atividade meio, pode-se dar por sanada a questão.
32.	A execução orçamentária das despesas no ano de 2015 foi descrita no Relatório de Gestão - Tabela 35 (peça 1, p. 45) . Verificou-se que nela somente constavam despesas correntes e não existiam valores para as despesas de capital. Já no quadro 3 (peça 1, p. 45-46) , que apresentou as despesas por grupo e elemento de despesa, descreveu-se que foram pagas despesas de capital, no exercício 2015, no valor de R$ 8.849,00.
33.	Verificou-se também divergência de valores entre a Tabela 35 e o quadro 3, no item referente a outras despesas correntes no ano de 2015, já que a primeira apresentou o valor de R$ 1.357.634,21, enquanto o segundo apresentou o valor de R$ 1.348.785,21, sendo que a diferença entre esses valores é exatamente o valor aplicado em investimentos de R$ 8.849,00 (R$ 1.357.634,21 - R$ 1.348.785,21 = R$ 8.849,00) , apresentado no quadro 3.
34.	Diligenciou-se a UJ para esclarecer estas questões, a qual, em resposta, informou que houve um equívoco na Tabela 35, e que os dados corretos são os apresentados no quadro 3 do Relatório de Gestão, já referido, e que o valor de outras despesas correntes no ano de 2015 foi de R$ 1.348.785,21 (itens não digitalizáveis da peça 17, arquivo Sescoop III, p. 34) , sanando-se as dúvidas.
35.	Em relação à análise das despesas por modalidade de contratação informadas no Relatório de Gestão, verificou-se que a Tabela 34 foi apresentada com a informação de que a UJ não realizou nenhuma licitação em 2014, realizando apenas contratações diretas, e não constavam as despesas de pagamento de pessoal nos anos de 2014 e 2015 (peça 1, p. 45) .
36.	Mediante diligência à UJ foi possível esclarecer alguns pontos obscuros. Em relação a gastos com pessoal, com salários e ordenados, no ano de 2014, foi levantado no valor total de R$ 358.433,37, e, no ano de 2015, de R$ 521.549,52 (itens não digitalizáveis da peça 17, arquivo Sescoop III, p. 57 e 75) .
37.	A UJ também encaminhou uma tabela contendo as despesas realizadas no ano de 2015 (itens não digitalizáveis da peça 17, arquivo Despesas 2015) . Nela estão descritas as despesas do exercício de 2015, exceto as realizadas com pessoal, constante de outra tabela, como já mencionado. Em razão dos esclarecimentos feitos, tem-se que se pode considerar a questão sanada.
38.	Cumpre destacar que a UJ também encaminhou uma tabela com os dados referentes a todos os processos licitatórios do ano de 2014 (itens não digitalizáveis da peça 17, arquivo Entidade UF Licitante e Fornecedores 2014) , do que se observou serem quase todas de valor inferior a R$ 100.000,00, com exceção de uma que tratou da aquisição de veículo tipo utilitário no valor de R$ 132.000,00. Em análise sumária e devido à baixa materialidade envolvida, não se observa necessidade de maior aprofundamento do assunto. Portanto, propõe-se considerar sanada a falha apontada pela CGU.
39.	Em relação ao ano de 2015, o Relatório de Gestão dispõe que houve pagamentos em outras despesas correntes no valor de R$ 1.348.785,21 (peça 1, p. 46) e que as licitações e as contratações diretas naquele ano importaram em R$ 465.312,11 (peça 1, p. 45) . Informações complementares obtidas mediante diligência à UJ revelaram que essas despesas possuem poucos favorecidos com despesas relevantes, e não se percebeu indícios aparentes de irregularidades em nenhuma delas (itens não digitalizáveis da peça 17, arquivo Despesas 2015) . Assim, pode-se dar por esclarecida a questão em foco.
40.	Além dos aspectos já analisados, a auditoria da CGU registrou mais outras constatações (peça 5, p. 13-41) , das quais se passará a tratar. 
41.	A CGU constatou que o planejamento das contratações realizadas pelo Sescoop/RO era deficiente, e isso fazia com que as contratações por meio de dispensa ou inexigibilidade de licitação fossem a regra naquela entidade. No exercício de 2015, 96,67% das contratações do Sescoop/RO se deram por uma ou outra dessas modalidades (peça 5, p. 13-17) .
42.	Em uma dessas contratações, a CGU detectou que um mesmo fornecedor, a empresa West Industria Eletrônica Ltda. ME, locou produtos semelhantes em duas contratações diretas com variação de preços de até 800% (peça 5, p. 14-15) .
43.	A Secex-RO diligenciou a UJ para esclarecer a questão, a qual encaminhou os processos 629/2015 e 288/2015, que tratam sobre a locação de móveis e materiais (itens não digitalizáveis da peça 17, arquivo Sescoop III, p. 77-121 e 122-166) .
44.	O exame do material encaminhado permitiu concluir que a ocorrência relatada pelo controle interno não teve a dimensão por ele informada. Explica-se: o Sescoop/RO quando realizou as duas contrações não especificou o exato número de dias que o material locado ficaria à disposição da entidade, apenas citou o tempo em que o material seria efetivamente utilizado e o período em que o licitante deveria entregar tal material, conforme itens 2.1 e 4.1 da Nota Técnica 34/2015 e da Nota Técnica 18/2015 (itens não digitalizáveis da peça 17, arquivo Sescoop III, p. 78-79 e 123) .
45.	A situação permitiu presumir que os valores orçados tiveram por base o número de dias de duração do evento, ambos de quatro dias, o que não ocorreu. Ao final, o que se nota é que a CGU utilizou informações distintas para as suas conclusões, resultando no erro de interpretação. Importando também destacar que uma das tabelas por que se pautou a CGU utilizou valores unitários e a outra, valores totais.
46.	Para melhor esclarecer a questão, destaca-se a tabela abaixo, onde são informados alguns valores totais dos dois contratos cujos itens são semelhantes e a variação de preço entre as duas contratações:
	Descrição do objeto
	Processo 629/2015
	Processo 288/2015
	Variação percentual de preços

		Qtde
	Valor (em reais) 
	Qtde
	Valor (em reais) 
	
	Televisão LED de 50" com entrada USB
	1
	800,00
	1
	900,00
	12,5 %

	Suporte para televisão de 50"
	1
	80,00
	1
	180,00
	125 %

	Banquetas para mesa bistrô
	2
	80,00
	4
	200,00
	25 %

	Mesa bistrô
	1
	120,00
	2
	240,00
	0 %

	Pufes
	2
	160,00
	4
	480,00
	50 %

Fonte: Cláusula sexta dos Contratos 42/2015 e 16/2015 (itens não digitalizáveis da peça 17, arquivo Sescoop III, p. 111-112 e 159-160) 
47.	Verifica-se que, de fato, houve uma variação entre os preços contratados nas duas dispensas de licitação, porém não nas dimensões informadas pela CGU. Cabendo ressaltar que o equívoco na análise da CGU tem causa na baixa qualidade dos processos licitatórios do Sescoop/RO, que não obedecem a mesma metodologia e, por isso, são processados de maneiras distintas, o que, neste caso, acabou por induzir a conclusões equivocadas.
48.	Registra-se também que na contratação da empresa West Industria Eletrônica Ltda. ME, mediante o processo dispensa 629/2015 (itens não digitalizáveis da peça 17, arquivo Sescoop III, p. 77-121) , não se exigiu da contratada a comprovação de sua regularidade com a fazenda estadual e que ela apresentou uma Certidão Positiva de Débito perante à Prefeitura Municipal de Ji-Paraná/RO (itens não digitalizáveis da peça 17, arquivo Sescoop III, p. 89) , o que contrariou o disposto na Resolução 850/2012-Sescoop Nacional, Regulamento de Licitação e Contratos do Serviço Nacional de Aprendizagem do Cooperativismo, art. 12, inc. IV, alínea 'c', que exige a prova de regularidade para com a fazenda federal, estadual e municipal do domicílio do licitante (peça 28, p. 8) .
49.	Já no processo de dispensa 288/2015 (itens não digitalizáveis da peça 17, arquivo Sescoop III, p. 122-166) , observou-se que a empresa West Industria Eletrônica Ltda. ME apresentou a segunda melhor cotação, porém foi contratada em razão de que a empresa melhor cotada não estava regular com a fazenda federal. Destaca-se que não foi observado nestes autos documentos que comprovassem a regularidade para com a fazenda estadual e municipal do domicílio do licitante vencedor.
50.	Com vistas a evitar a reincidência da ocorrência relatada, a CGU recomendou ao Sescoop/RO que que planejasse adequadamente suas despesas anuais a fim de subsidiar a realização de processos licitatórios adequados e tempestivos (peça 5, p. 17) . Diante da medida já dotada pela CGU e em face do tempo já decorrido desde a constatação do fato, propõe-se considerar suficiente a medida proposta pela CGU, abstendo-se o TCU de deliberar no mesmo sentido.
51.	A CGU também registrou indícios de fracionamento de despesa por meio de dispensa de licitação na contratação de serviços de comunicação e publicidade e de outros relacionados à realização de feiras e eventos (peça 5, p. 20-21) . Segundo o controle interno, as justificativas apresentadas pela UJ para as situações relativas à contratação de serviços de comunicação e publicidade foram razoáveis e conseguiram afastar a falha, o que não ocorreu em relação às despesas realizadas com serviços de feiras e eventos (peça 5, p. 24) .
52.	Visando inibir a repetição da falha, o controle interno recomendou ao Sescoop/RO que planejasse adequadamente suas aquisições para todo o exercício financeiro, abstendo-se de fracionar despesas (peça 5, p. 24) . Considerando que as orientações do controle interno estão alinhadas com o entendimento desta Corte de Contas proferido nos Acórdão 1874/2011-TCU-Segunda Câmara, datado de 29/3/2011, de relatoria do Ministro-substituto Augusto Sherman, 809/2010-TCU-2ª Câmara, datado de 9/3/2010, de relatoria do Ministro Raimundo Carreiro, e 5459/2009-TCU-2ª Câmara, datado de 21/10/2009, de relatoria do Ministro Raimundo Carreiro, propõe-se que sejam consideradas adequadas e suficientes.
53.	Em outra constatação, a CGU verificou que houve pagamento de serviços a empresa não contratada, configurando o fato sub-rogação indevida de parte do contrato (peça 5, p. 24-28) .
54.	Na análise preliminar destas contas (peça 12, p. 5) , verificou-se que o relatório de auditoria da CGU apresentava apenas partes dos documentos que sustentaram a constatação acima mencionada, que envolvia a contratação de prestação de serviços de assessoria de comunicação feita pela empresa VIP Comunicação Propaganda e Marketing Ltda. (CNPJ 01.206.673/0001-65) , contratada mediante o processo de dispensa 187/2015. Assim, a Secex-RO diligenciou ao Sescoop/RO para complementar a documentação.
55.	Os elementos encaminhados pela entidade diligenciada demonstraram que o referido processo de dispensa possuía documentos que foram emitidos após a assinatura do Contrato 9/2015 firmado com a empresa Vip Comunicação Propaganda e Marketing Ltda., datado de 26/3/2015 (peça 22, p. 38-44) , quais sejam: comprovante de inscrição e de situação cadastral junto à Receita Federal, emitido em 30/3/2015 (peça 22, p. 14) ; e certidão negativa de tributos municipais da empresa Vip Comunicação Propaganda e Marketing Ltda. expedido em 30/3/2015 (peça 22, p. 15) ;
56.	Isto demonstra que o Sescoop/RO assinou o contrato com a empresa Vip Comunicação Propaganda e Marketing Ltda. sem conferir os documentos de habilitação e com a ausência de documentos referentes à regularidade fiscal, previstos na Resolução 850/2012, art. 12, inc. IV, alínea 'a' e 'c' (peça 28, p. 8) e Nota Técnica 9/2015, da Gerência de Operações do Sescoop/RO, item 6 (peça 22, p. 6) .
57.	Também ficou demonstrado que o processo em questão não obedeceu à ordem cronológica dos fatos, já que os documentos que estavam inicialmente ausentes estão inseridos antes do contrato.
58.	Ressalta-se que o Contrato 9/2015 veda expressamente a subcontratação para a execução do objeto, vide Cláusula quarta, § 24, alínea b (peça 22, p. 42) .
59.	Não obstante isso, a Vip Comunicação Propaganda e Marketing Ltda. emitiu declaração, em 5/5/2015, alterando a responsabilidade para execução do contrato (peça 22, p. 68) , sem qualquer objeção por parte do Sescoop/RO.
60.	A rigor a situação aponta não para subcontratação, mas para transferência de contrato a terceiro, sem previsão contratual, e sem que houvesse novo contrato entre o Sescoop/RO e nova empresa, Manoel Produções Eireli-ME.
61.	Compulsando as notas fiscais, observou-se que na fase inicial da execução do contrato as notas foram emitidas pela empresa Manoel Produções Eireli-ME, já na fase final, pela empresa VIP Comunicação Propaganda e Marketing Ltda., conforme pode ser observado no quadro abaixo:
	Mês de Competência
	Empresa Emissora da Nota Fiscal
	Observação

	5/2015
	Manoel Produções Eireli-ME
	Peça 22, p. 66

	6/2015
	Manoel Produções Eireli-ME
	Peça 22, p. 98

	7/2015
	Manoel Produções Eireli-ME
	Peça 22, p. 47

	8/2015
	Manoel Produções Eireli-ME
	Peça 22, p. 117

	9/2015
	VIP Comunicação Propaganda e Marketing Ltda.
	Peça 22, p. 139

	10/2015
	VIP Comunicação Propaganda e Marketing Ltda.
	Peça 22, p. 160

62.	Irregularidade objeto de audiência: As irregularidades descritas levaram a Secex-RO a promover a audiência do Superintendente Interino do Sescoop/RO, Sr. Uiliame da Silva Ramos (peças 41 e 44) , autoridade responsável pelos atos de gestão da UJ, para que apresentasse razões de justificativas para as seguintes ocorrências:	 
	a) assinatura do Contrato 9/2015, firmado entre o Sescoop/RO e a empresa Vip Comunicação Propaganda e Markenting Ltda., datado de 26/3/2015, com ausência de Comprovante de Inscrição e de Situação Cadastral da Receita Federal, e Certidão Negativa de Tributos Municipais da empresa Vip Comunicação Propaganda e Markenting Ltda., que foram emitidos em 30/3/2015, bem como a transferência dos serviços e o pagamento das quatro primeiras faturas à empresa estranha à relação contratual, no caso a Manoel Produções Eireli-ME, sem previsão legal. 
63.	Os procedimentos referidos implicaram infração ao caput e inciso XXI do art. 37 da Constituição Federal; ao art. 2º, e alínea 'a' e 'c', do inc. IV, do art. 12, todos da Resolução 850/2012; e à alínea 'b', § 24, da cláusula quarta do Contrato 9/2015-Sescoop/RO.  
64.	Justificativa do responsável: O Sr. Uiliame da Silva Ramos, à peça 48, p. 1-3, aduziu que a aparente irregularidade decorrente da regularização de situação fiscal da empresa após a formalização do contrato, em verdade, foi provocada pela ausência de consignação no contrato da data em que efetivamente o instrumento foi formalização.
65.	Ademais disso, argumentou que, nas contratações diretas, a comprovação da regularidade fiscal do ente contratado é ato facultativo do gestor, sendo esta obrigatória apenas nas situações previstas nos incisos I 'c' e II 'c' do art. 6º da Resolução 850/2012, do Conselho Nacional do Sescoop.
66.	Um vez que, no caso concreto, a UJ não estava obrigada a demonstrar a regularidade perante o fisco da empresa contratada, o gestor defendeu que, mesmo que o comprovante de regularidade fiscal tivesse sido emitido após a formalização do contrato, o fato não constituiria irregularidade, portanto, não seria possível penalizar o gestor, tampouco julgar irregulares suas contas.
67.	Em face do exposto, garantiu que a contratação em tela foi formalizada conforme à exigência contida no parágrafo único do art. 11 do Regulamento de Licitações e Contratos do Sescoop e Resolução 850/2012, do Conselho Nacional do Sescoop.
68.	Quanto aos pagamentos efetuados à empresa Manoel Produções Eireli - ME, o justificante atribuiu o equívoco ao fato de a empresa contratada fazer parte de um grupo de empresas sediadas no mesmo local, com nome fantasia semelhantes, uma denominada VIP e o outra AVIP, e que tal semelhança confundiu o Sescoop/RO, levando-o a realizar o pagamento de forma equivocada. A despeito da falha, o gestor justificante alegou que os serviços foram devidamente prestados e que os pagamentos foram feitos para o mesmo grupo econômico. Assim, o equívoco não acarretou prejuízo para o Sescoop/RO.
69.	Exame das justificativas: O Sescoop, embora seja pessoa jurídica não integrante do Poder Público, arrecada contribuição compulsória de seus cooperados, e esses recursos são considerados públicos, fato que impõe à entidade o dever de observância dos princípios constitucionais gerais aplicáveis à administração pública. 
70.	Ademais, ao contrário do que foi alegado, o Regulamento de Licitações e Contratos do Sescoop exige a comprovação da regularidade fiscal junto ao município (art. 12, IV) . Desse modo, os esclarecimentos prestados pelo responsável não conseguiram elidir a falha.
71.	A CGU-RO, por meio de seu Relatório de Auditoria (peça 5, p. 28) , recomendou ao Sescoop-RO que notificasse, por escrito, a empresa VIP Comunicação Propaganda e Marketing Ltda., acerca do descumprimento de cláusula contratual, bem assim que instituísse medidas em favor da efetividade do regular cumprimento da fiscalização contratual pela entidade, inclusive para evitar futuras sub-rogações indevidas de contrato.
72.	Tem-se que as medidas adotadas pela CGU foram adequadas não havendo, por enquanto, necessidade de o TCU encaminhar novas deliberações à entidade.
73.	Irregularidade: A auditoria da CGU registrou que o Sescoop/RO assinou contratos com fornecedores antes de formalizar a homologação dos processos de dispensa 290/2015 e de inexigibilidade 940/2015 (peça 5, p. 28-31) .
74.	A Secex-RO diligenciou a UJ solicitando mais informações a respeito dessa ocorrência. De posse do processo de dispensa 290/2015, pode-se comprovar que a homologação da dispensa somente ocorreu no dia 20/5/2015, quando o superintendente interino do Sescoop-RO submeteu os autos à decisão do presidente do Sescoop-RO, que determinou a elaboração do contrato (peça 21, p. 26) . Ocorre que o contrato já havia sido assinado em 14/5/2015 (peça 21, p. 46) .
75.	Também no processo de dispensa 940/2015, verificou-se que a homologação da dispensa somente ocorreu no dia 19/11/2015 (peça 21, p. 96) , quando o contrato já havia sido assinado, o que ocorreu em 18/11/2015 (peça 21, p. 106) .
76.	Em face do disposto, a Secex-RO realizou a audiência do superintendente interino do Sescoop/RO, Sr. Uiliame da Silva Ramos, autoridade responsável pelos atos de gestão da UJ (peça 41 e 44) .	
77.	Justificativas do responsável: De acordo com as justificativas acostadas à peça 48, p. 3-5, o Sr. Uiliame da Silva Ramos, assim como já havia alegado à CGU, reafirmou que se tratou de um equívoco, um erro, porquanto a data grafada no contrato não correspondia à da efetiva formalização do acordo.
78.	Aduziu que o referido erro não deve conduzir ao julgamento pela irregularidade das contas, tampouco deve constituir motivo para sua penalização pelo TCU, tendo em vista que o fato não acarretou qualquer prejuízo ao Sescoop/RO. 
79.	Destacou que o contrato reflete a proposta apresentada pela empresa, que a contratada preenchia todos os requisitos legais para a contratação, que os serviços contratados foram executados e que o pagamento foi efetuado em conformidade com o regulamento da instituição. 
80.	Por fim, acrescentou que não houve má-fé ou dolo de sua parte quando assinou o contrato contendo data anterior à homologação da respectiva dispensa de licitação, e requereu que fosse considerado que os atos praticados anteriormente à assinatura do contrato estão todos de acordo com o que estabelece os normativos da entidade.
81.	Exame das justificativas: Cumpre salientar que os atos de uma licitação devem obedecer a uma sequência lógica, a qual tanto está estabelecida na Lei 8.666/1993, como no Regulamento de Licitações e Contratos instituído pelo Sescoop, aprovado pelas Resoluções 43/2006, 753/2011 e 850/2012. Sem a homologação o processo de licitação ainda não está concluído. Assim, mesmo considerando a regularidade dos atos que conduziram à assinatura dos contratos em comento, tem-se que foi inadequada a assinatura dos acordos sem a devida conclusão do processo de licitação. 
82.	Em vista do exposto, propõe-se dar ciência ao Sescoop-RO que, de acordo com o seu Regulamento de Licitações e Contratos, aprovado pelas Resoluções 43/2006, 753/2011 e 850/2012, bem como pela Lei 8.666/1993, subsidiariamente aplicável aos atos dos processos de licitação realizados pelo Sescoop, inclusive os atos de contratação direta, o processo de licitação e a celebração do contrato deve obedecer a uma sequência lógica, iniciando-se com o planejamento e prosseguindo até a assinatura do respectivo contrato ou a emissão de documento equivalente. Em relação aos Contratos 290/2015 e 940/2015, verificou-se a inobservância dessa sequência, uma vez que a homologação das dispensas ocorreu após a assinatura dos contratos, cabendo esclarecer que a persistência em falha como essa poderá ensejar a aplicação de penalidade previstas por este Tribunal. 
83.	Irregularidade: O controle interno também registrou que não foram realizadas pesquisas de preços válidas no processo de dispensa 750/2015, pois embora o processo tenha sido instruído com quatro propostas de cotações, somente uma foi considerada válida, haja vista que duas empresas não apresentaram cotação para os itens solicitados e uma não datou e assinou a proposta apresentada (peça 5, p. 31-35) .
84.	A Secex-RO diligenciou a UJ, que encaminhou cópia dos processos licitatórios em questão, onde se pode observar que duas propostas foram invalidadas pelo gestor por não atenderem todos os objetos dos serviços a serem prestados (itens não digitalizáveis da peça 17, arquivo Sescoop I, p. 143) , uma terceira deveria também ter sido invalidada pelo gestor por não possuir data (itens não digitalizáveis da peça 17, arquivo Sescoop I, p. 135) .
85.	Porém, o que mais chama à atenção no processo é que a proposta vencedora apresentou preço de custo do serviço para exibição de propaganda em 'outdoor' igual para seis cidades, deixando de considerar ou analisar possíveis custos mais elevados para capital do Estado em comparação com cidades com menos de vinte mil habitantes, como Colorado do Oeste/RO, criando dúvidas acerca da economicidade da supracitada dispensa de licitação.
86.	A CGU, por meio de seu Relatório de Auditoria, recomendou ao Sescoop/RO que elaborasse normativo interno disciplinando a realização, validação e documentação de pesquisas de preços utilizadas nos processos de compras e contratações de serviços da UJ (peça 5, p. 35) . Considerando-se que a UJ já foi cientificada da falha, bem como instada a adotar medidas com vistas a dirimir futuras ocorrências, propõe-se que o TCU se abstenha de deliberar sobre esta questão.
87.	A CGU identificou diversas falhas na formalização dos processos de contratação realizados pelo Sescoop/RO em 2015, a saber: ausência de comprovação de qualificação técnica nos processos de dispensas relativos à contratação de cursos; ausência de numeração de páginas de processos; e falta de demonstração de enquadramento adequado à modalidade licitatória a realizar, dentre outas (peça 5, p. 35-39) .
88.	A esse respeito, o controle interno recomendou à UJ que corrigisse as impropriedades. Em resposta à diligência realizada pela Secex-RO, a UJ informou que havia cumprido as recomendações, inclusive havia implantado um 'Fluxograma de Compras' (peça 17, p. 21 e itens não digitalizáveis da peça 17, arquivo Sescoop I, p. 189-271) .
89.	Tendo em vista que o gestor declarou que já foram implementadas as medidas corretivas propostas pela CGU, propõe-se considerar sanada a questão.
90.	A CGU considerou que houve superfaturamento na contratação de um palestrante, ocorrida por meio do processo administrativo 940/2015-GDC, uma vez que o contratado teria executado o serviço em três horas e recebido o equivalente a quatro horas, gerando um prejuízo de R$ 1.400,00 para o Sescoop/RO (peça 5, p. 39-41) .
91.	Em atenção à diligência realizada pela Secex-RO, a UJ apresentou cópia dos autos do processo administrativo 940/2015-GDC, cuja análise demonstrou realizada no âmbito da Secex-RO (peça 29, p. 10) revelou que a UJ contratara duas palestras, cada uma com duração de duas horas/aula, sendo a primeira no horário de 19:30 até 21:00 e a segunda de 21:00 até 22:30, conforme evidenciado em itens não digitalizáveis (Arquivo Sescoop I, p. 274) , referidos na Nota Técnica 28/2015 (peça 17, p. 21) .
92.	Diante do exposto, conclui-se que o palestrante deveria executar três horas de palestra, pois a hora/aula não equivale a uma hora propriamente dita, mas cerca de 45 minutos. Desta maneira, não se vislumbra que houve a ilegalidade ou prejuízo alegados pelo controle interno.
V. Avaliação da gestão de pessoas e da terceirização de mão de obra		
93.	O quadro de pessoal do Sescoop/RO é composto por apenas doze colaboradores, todos possuem nível superior completo, sendo que cinco trabalham na área-fim, os demais na área-meio. Além desses, há ainda três colaboradores terceirizados e dois estagiários (peça 1, p. 61-62) .  
94.	No que tange à terceirização de mão de obra, verificou-se uma divergência de informação no Relatório de Gestão, pois na tabela 36 foi apresentado uma quantidade de três terceirizados (peça 1, p. 62) , porém a tabela 42 informou despesa com cinco estagiários e seis terceirizados no ano de 2015 (peça 1, p. 62 e p. 65) .
95.	Cabe salientar que o controle interno identificou falhas no gerenciamento de informações sobre pessoal, que foram elucidadas a tempo, nada obstante deixaram entrever fragilidades no controle da gestão de pessoal (peça 5, p. 65-66) .
96.	A Secex-RO diligenciou a UJ, que esclareceu que a situação relatada pela CGU decorreu do fato de que a tabela 36 dizia respeito à situação de estagiários no dia 31/12/2015 e a tabela 42 era referente à quantidade de estagiários que ingressaram no exercício de 2015, existindo, portanto, quatro estagiários que foram desligados ao longo daquele ano (peça 17, p. 23) .
97.	Acerca dessa questão, também foi observado no Relatório dos Auditores Independentes que houve um aumento expressivo nas despesas com estagiários no exercício de 2015, tomando-se por base o exercício anterior. No ano de 2014, o valor gasto com estagiário importou em R$ 10.847,00, enquanto em 2015 o total gasto foi de R$ 31.277,00 (peça 4, p. 21) .
98.	A variação foi ocasionada pelo aumento do número de estagiário, bem como pelo pagamento de auxílio aluguel a eles, como se demonstrará adiante.
99.	Além do que já foi dito, o controle interno registrou que outras falhas permearam a gestão de pessoal do exercício em exame (peça 5, p. 54-86) , das quais se passará a tratar.
100.	Houve pagamentos de salários, auxílios e benefícios a empregados e colaboradores sem normativo de referência próprio (peça 5, p. 54-65) . A base utilizada pela entidade para formalização de sua estrutura remuneratória era um estudo elaborado pela Fundação Getúlio Vargas (peça 5, p. 54) .
101.	A situação referida, de acordo com o controle interno, permitiu o pagamento de auxílio financeiro a estudantes, bem como auxílios educacionais, na importância de R$ 25.246,15, sem amparo regimental interno. Verificou-se também a realização de pagamento de auxílio moradia a dois estagiários no valor de R$ 9.200,00. Além disso, foram pagas verbas de representação ao presidente do Sescoop/RO no período de 3/2/2015 a 30/10/2015, no valor de R$ 53.361,47, em desacordo com a determinação da alínea 'c.2' do Acórdão 2211/2015-TCU-Primeira Câmara, datado de 24/4/2015, de relatoria do Ministro-Substituto Augusto Sherman (peça 5, p. 56-57) .
102.	Examinando as justificativas da UJ prestadas ao controle interno, verificou-se que a entidade utilizou estagiários para suprimir escassez de mão de obra (peça 5, p. 58) e citou normativos para justificar as possíveis despesas irregulares, porém não foram juntadas cópias das referidas normas.
103.	Restando dúvidas sobre a questão, a Secex-RO diligenciou a UJ, a qual apresentou a Resolução Sescoop-RO 2, datada de 9/3/2015 (itens não digitalizáveis da peça 17, arquivo Sescoop II, p. 2-6) , que aprovou o auxílio aluguel para estagiários no valor R$ 500,00. Acrescentou, ainda, que a edição de tal norma seria da competência do Presidente do Conselho Administrativo, portanto não houve invasão de competência das atribuições do Conselho Administrativo.
104.	Conforme os argumentos da UJ, o Regimento Interno do Sescoop/RO, em seu art. 13, inciso IV, atribuiu competência ao Conselho Administrativo para aprovação de planos de cargos, salários e benefícios dos empregados efetivos; mas o defendente argumentou que estagiários não são empregados e, por isso, se concluiu que a concessão de auxílio aluguel prescindiria de aprovação do conselho.
105.	Em que pese haver uma certa lógica nessa argumentação, tem-se que ela não deve prosperar, porquanto o art. 13, em seu inciso II, diz que compete ao Conselho de Administração aprovar os orçamentos e as reformulações necessárias. Assim, a concessão de auxílio aluguel à estagiário não havia sido prevista no orçamento da entidade até a elaboração da norma que criou essa despesa; portanto caberia sim a autorização do Conselho Administrativo para inclusão dessa nova despesa no orçamento da entidade. Desta maneira, a Resolução Sescoop/RO, datada de 9/3/2015, encontra-se eivada de vícios.
106.	Levando-se em conta, entretanto, que os valores recebidos pelos estagiários foram de boa-fé, tem-se que não seriam passíveis propor a sua restituição, consoante disposto na súmula 249 do TCU. 
107.	De toda sorte, cumpre reafirmar que a ocorrência ofendeu o disposto no art. 13, inciso II, do Regimento do Interno do Sescoop, porquanto a aprovação do orçamento anual e suas eventuais alterações é atribuição do Conselho de Administração Regional, o que não foi observado quando da instituição do benefício criado pela Resolução Sescoop/RO, de 9/3/2015.
108.	Quanto ao possível descumprimento de determinação do TCU, proferida mediante a alínea 'c.2' do Acórdão 2211/2015-TCU-Primeira Câmara, datado de 24/4/2015, de relatoria do Ministro-Substituto Augusto Sherman referido pela CGU (peça 5, p. 48-54) , em resposta à diligência efetivada pela Secex-RO, a UJ informou que o prazo para efetivação das medidas atinentes à abstenção de pagamento de verba de representação com desvirtuamento era de 180 dias e que a determinação já havia sido cumprida.
109.	Apesar dessa afirmação, verificou-se que houve o pagamento de verbas de representação em dezembro de 2015 (itens não digitalizáveis da peça 17, arquivo Despesas 2015) . Compulsando o TC Processo 035.203/2011-0, verificou-se que o Sescoop-RO teve ciência do supracitado acórdão em 25/5/2015 (peça 70 daqueles autos) .
110.	Assim, o Sescoop-RO tinha até 21/11/2015 para cumprimento da determinação. Ocorre que a UJ ingressou com recurso de reconsideração com pedido de efeito suspensivo junto ao TCU, datado de 29/10/2015 (TC Processo 035.203/2011-0, peça 96) , o qual somente em 26/1/2016 obteve manifestação do seu relator, Ministro Benjamin Zymler, pela sua admissibilidade sem os efeitos suspensivos (TC Processo 035.203/2011-0, peça 101) .
111.	Do exposto, tem-se que a obrigação para o cumprimento efetivo do Acórdão 2211/2015-TCU-Primeira Câmara tem marco temporal a partir da decisão do Ministro Benjamin Zymler, pela admissibilidade do recurso sem os efeitos suspensivos, o que se deu em 26/1/2016. Assim, conclui-se que, no ano de 2015, não houve descumprimento da UJ da determinação do Acórdão 2211/2015-TCU-Primeira Câmara, porquanto ainda não havia decisão definitiva sobre a matéria.
112.	A CGU também constatou a existência de falhas formais nos processos seletivos de pessoal (peça 5, p. 67-73) , quais sejam: cronograma de realização do certame sem data; comunicação de candidatos aprovados, de retificação da lista de aprovados, de suspensão do certame, de convocação de candidatos aprovados, todos esses atos sem a devida identificação da autoridade administrativa responsável.
113.	As ocorrências retro constituem irregularidades de natureza formais e de baixo impacto nos resultados da gestão. 
114.	A CGU, por meio de seu Relatório de Auditoria (peça 5, p. 73) , recomendou ao Sescoop/RO que aprimorasse seus controles internos no tocante à formalização dos documentos oficiais usados nos processos seletivos, procedendo à inclusão das seguintes informações: data do documento; número sequencial do processo seletivo; setor do Sescoop/RO responsável pelo processo seletivo; nome, cargo e assinatura do responsável administrativo.
115.	Considera-se que a medida adotada pela CGU é adequada e suficiente, por isso, tem-se que é dispensável a formulação de novas deliberação do TCU acerca da questão.
116.	Ainda na seara da gestão de pessoal, a CGU relatou que houve falta de transparência e omissão de informações sobre processos seletivos, uma vez que não foram feitas as devidas divulgações na página eletrônica da entidade, pois em geral o consultante era redirecionado ao sítio eletrônico da empresa contratada para a realização da seleção (peça 5, p. 73-76) .
117.	O controle interno proferiu recomendação para que houvesse melhor publicidade dos atos praticados pelo Sescoop/RO, especialmente quanto aos recursos impetrados e às homologações proferidas. Sendo assim, propõe-se que sejam consideradas adequadas e suficientes as recomendações da CGU para saneamento das falhas. 
118.	A CGU registrou irregularidade na realização de processos seletivos para contratação de pessoal (peça 5, p. 76-83) . Tudo começou no processo seletivo 1/2015, que previa o preenchimento de quatro vagas de emprego: uma para analista de comunicação social; duas para analista de monitoramento e desenvolvimento de cooperativas; e uma para contador.
119.	Apenas dois candidatados conseguiram aprovação na primeira etapa do referido processo seletivo, composta pela realização de provas objetivas e discursivas. Um que havia concorrido para o cargo de analista de monitoramento e desenvolvimento de cooperativas; o outro, para o cargo de contador.
120.	Em razão desse fato, o gestor achou por bem suspender o prosseguimento desse processo seletivo e abrir nova seleção, assegurando o direito dos candidatos aprovados na primeira etapa do processo suspenso de participarem das etapas subsequentes (entrevista e análise curricular) do novo processo a ser realizado. Assim, foi autorizada a abertura de novo certame (peça 5, p. 77-78) : o processo seletivo 2/2015, com duas vagas para contratação imediata (uma para analista de comunicação social e outra para analista de monitoramento e desenvolvimento de cooperativas) ; as demais 24 vagas oferecidas eram para formação de cadastro reserva (peça 5, p. 78-79) .
121.	Observa-se do disposto no quadro da peça 5, p. 29, que, em comparação com o primeiro processo seletivo, no segundo processo foram excluídas a vaga de contador e uma vaga de analista de monitoramento e desenvolvimento de cooperativas, sem que o edital fizesse qualquer menção acerca de possível aproveitamento dos candidatos aprovados no processo seletivo então suspenso, embora houvesse um acordo tácito nesse sentido.
122.	Mesmo sem qualquer manifestação pública por parte do Sescoop/RO, a CGU consignou em seu relatório que os dois candidatos aprovados na primeira etapa do processo seletivo 01/2015 participaram das segunda e terceira etapas da nova seleção.
123.	Para melhor entender a dinâmica da situação, a Secex/RO diligenciou a UJ, a qual, em resposta, declarou que os dois processos seletivos foram unificados após a primeira fase de provas objetivas, visando à economicidade da ação. Assim, o gestor justificou que, de fato, não houve migração de candidatos de um processo seletivo para o outro, mas unificação dos certames. Acrescentou que o Processo Seletivo 02/2015 foi acompanhado pela CGU, por meio de reuniões informais (peça 17, p. 28) .
124.	A despeito dos argumentos do dirigente do Sescoop/RO, nota-se que o processo de seleção atentou contra o disposto na Resolução 300/2008 do Sescoop Nacional, art. 13, § 2º (peça 19, p. 7) , o qual afirma que 'não poderão ser aplicados procedimentos nem critérios diferenciados entre os candidatos participantes do mesmo processo seletivo'.
125.	Cumpre registrar que do processo seletivo 2/2015 participaram da primeira etapa de seleção quarenta candidatos, dos quais dezoito foram aprovados (peça 27, p. 6) . Dois concorriam para o cargo de analista de comunicação social, três para analista de monitoramento e desenvolvimento de cooperativas, quatro para o cargo de contador e nove para técnico de operações (peça 27, p. 8) .
126.	Recorda-se que já existiam dois candidatos aprovados na primeira etapa do processo seletivo 1/2015, que, pelo que foi conveniado entre o Sescoop/RO e a empresa promotora da seleção, deveriam participar das fases seguintes do processo seletivo 2/2015 (entrevista e análise curricular) . Os candidatos aproveitados do primeiro concurso eram o Sr. Cássio de Souza Pires Costa, candidato ao cargo de analista de monitoramento e desenvolvimento de cooperativas, e o Sr. André Teófilo de Moraes, concorrente ao cargo de contador (peça 27, p. 3) .
127.	O resultado final do concurso, reproduzido à peça 27, p. 8, demonstra que o Sr. Cássio de Souza Pires Costa, participante da primeira etapa do processo seletivo 1/2015 foi o primeiro colocado para o cargo em que concorreu; já o Sr. André Teófilo de Moraes conseguiu a terceira colocação para o cargo de contador. Para esse mesmo cargo foram classificadas em primeiro e segundo lugar, respectivamente, as Sras. Simone Reis da Silva e Cleusa da Silveira Keidann, as quais também haviam participado da primeira etapa do processo seletivo 1/2015 (peça 26, p. 4 e 7) , porém não haviam conseguido aprovação na prova discursiva, o que implica dizer que foram reprovadas na primeira etapa do concurso. 
128.	Na instrução de peça 29, o auditor-instrutor considerou que houve prejuízo ao candidato André Teófilo de Moraes, que foi aprovado na primeira etapa do processo seletivo 1/2015, enquanto as demais concorrentes para a função de contador, embora eliminadas, tiveram nova oportunidade de concorrer à vaga mediante o Processo Seletivo 2/2015, e, com a nova chance conseguiram superá-lo no segundo exame.
129.	Em virtude disso, o auditor-instrutor considerou irregular a contratação da Sra. Cleusa da Silveira Keidann feita pelo superintendente interino do Sescoop/RO, Sr. Uiliame da Silva Ramos, e homologada pelo presidente do Sescoop/RO, Sr. Salatiel Rodrigues de Souza (peça 19, p. 19) . 
130.	Quanto às demais irregularidades dos processos seletivos já listadas, e em que pese a ausência de identificação da autoridade administrativa responsável nos diversos editais dos Processos Seletivos 1/2015 e 2/2015, o auditor que antes instruiu estas contas defendeu que era possível atribuir essa responsabilidade ao Superintende Interino do Sescoop/RO, Sr. Uiliame da Silva Ramos, pois foi a autoridade que autorizou o Processo Seletivo 1/2015 e firmou aditivos com a empresa responsável pela condução do certame (peça 23, p. 3-4, e peça 25, p. 14-15) , o que demonstra por si a sua responsabilidade.
131.	Em razão dos atos inquinados, foram ouvidos os Srs. Uiliame da Silva Ramos e Salatiel Rodrigues de Souza (peças 41, 44, 47 e 49) . 
132.	Irregularidade: O Sr. Uiliame da Silva Ramos foi ouvido em razão de sua participação na contratação da Sra. Cleusa da Silveira Keidann, para a função de contadora do Sescoop/RO, com base no Processo Seletivo - Sescoop/RO 2/2015 que se encontrava eivado de vício notório, devido à unificação com os candidatos do Processo Seletivo - Sescoop/RO 1/2015, sendo que houve provas objetivas distintas em ambos os processos seletivos, o que refletiu em tratamento não isonômico entre os candidatos.
133.	Justificativa dos responsáveis: O Sr. Uiliame da Silva Ramos, por meio de arrazoados acostados à peça 48, p. 6-12, aduziu que não houve irregularidade nos processos seletivos referidos, uma vez que foram processados conforme as diretrizes estabelecidas por normativo específico da entidade, além de ter sido submetido a ampla publicidade. 
134.	O justificante fez uma breve retrospectiva do processo, lembrando que foi instaurado processo licitatório na modalidade Pregão para contratar empresa especializada na realização de processo seletivo, do qual foi vencedora a empresa MS Comércio & Serviços Ltda., contratada pelo valor de R$ 42.000,00.
135.	Declarou que o Processo Seletivo 01/2015, contou com 220 inscritos, dos quais apenas 69 participaram das provas objetivas. Nove concorreram ao cargo de Analista de Comunicação Social, quinze ao cargo de Analista de Monitoramento e Desenvolvimento de Cooperativas, sete disputaram vaga para o cargo de Contador e 38 concorreram ao cargo de Técnico de Operações.
136.	Dos candidatos que participaram da prova objetiva, apenas dois atingiram a nota mínima necessária para garantir a correção da prova discursiva. Em virtude disso e considerando o valor do contrato firmado com a empresa MS Comércio & Serviços Ltda., concluiu-se que o prosseguimento do Processo Seletivo constituiria ofensa ao princípio da menor onerosidade.
137.	Assim, visando menor onerosidade para o Sescoop/RO e seguindo orientações buscadas junto a CGU-RO, a entidade decidiu suspender o Processo Seletivo 001/2015, com a garantia dos direitos dos candidatos aprovados na primeira etapa (Prova Objetiva) , e instaurou o Processo de Seleção 002/2015 para as vagas remanescente e cadastro de reserva e, após o resultado da prova objetiva, foram unificadas as etapas dos dois procedimentos, ou seja, do Processo Seletivo 001/2015 e do 002/2015. 
138.	Segundo o justificante, o Processo 02/2015, que contou com orientação da CGU-RO, foi instaurado única e exclusivamente para evitar prejuízos para a UJ, haja vista que no Processo Seletivo 001/2015, com custo inicial de R$ 42.000,00, foram aprovados apenas dois candidatos. 
139.	O Sr. Uiliame da Silva Ramos contestou a alegação de que o tratamento aplicado aos candidatos foi não isonômico. Insistiu na tese de que o Processo Seletivo 002/2015 só foi instaurado para aproveitar o valor dispendido pela UJ para a realização do Processo Seletivo 001/2015, cujo resultado alcançado na prova objetiva foi bastante precário. 
140.	Por fim, argumentou que a ocorrência não pode ser caracterizada como irregularidade grave, haja vista que a realização do Processo Seletivo 02/2015, teve por único objetivo fazer valer o princípio da economicidade e menor onerosidade para o Sescoop/RO.
141.	As razões de justificativas oferecidas pelo Sr. Salatiel Rodrigues de Sousa, presidente do Sescoop-RO, constam da peça 50 dos autos.
142.	Sua oitiva se deu em razão da contratação da Sra. Cleusa da Silveira Keidonn, para o cargo de contadora do Sescoop/RO, com base no Processo Seletivo - Sescoop/RO 02/2015, eivado dos vícios acima mencionados.
143.	Ele alegou que as irregularidades a ele atribuídas não procedem, porquanto não houve preterição de candidatos conforme alegado. A Sra. Simone Reis, primeira colocada, declinou do direito à contratação, alegando questões pessoais.  
144.	Diante da desistência da candidata, o Sescoop-RO convocou a segunda classificada, a qual apresentou a documentação exigida e foi contratada. 
145.	Contestou a hipótese de indícios de direcionamento, uma vez que o processo foi conduzido segundo os procedimentos instituídos pela entidade. Acrescentou que não se deve confundir o processo seletivo simplificado realizado pelas entidades do Sistema 'S' com concurso público, este provido, conforme ele, de formalidades exageradas. Argumentou que as entidades do Sistema 'S' são regidas pelo direito privado, que tais entidades não compõem a Administração Direta ou Indireta, conforme já se posicionou o Poder Judiciário em inúmeros julgados.
146.	Quanto ao candidato André Teófilo de Moraes, alegou que ele não preenchia as exigências para o preenchimento da vaga, quais sejam: não tinha nível superior completo; não estava registrado no Conselho Regional de Contabilidade; não possuía experiência mínima comprovada de, pelo menos, seis meses em cargo de nível superior (peça 50, p. 38) .
147.	Exame das justificativas: O justificante foi responsabilizado por conduzir processos seletivos de pessoal (01/2015 e 02/2015) e realizar contratação deles decorrentes sem a devida observância do princípio da isonomia, mas cabe também mencionar os da impessoalidade, moralidade e transparência, uma vez que não foram suficientemente claras as regras do processo 02/2015, já que ele previa o aproveitamento de candidatos já classificados processo 01/2015, mas isso não foi consignado no edital correspondente. A rigor, nem é apropriado tratar os processos mencionados como seleções distintas, e isso está bastante nítido no fato de que os candidatos que conseguiram pontuação suficiente para participar das demais etapas da seleção foram dispensados de realizar novamente as provas da primeira etapa, e, se é assim, os candidatos já eliminados na primeira etapa do processo não deveriam ter tido uma segunda chance na aplicação das novas provas. 
148.	Intencionalmente ou não, os candidatos que tiveram a oportunidade de repetir as provas foram favorecidos, uma vez que da condição de desclassificados passaram à condição de classificados, como é o caso das Sras. Simone Reis da Silva e Cleusa da Silveira Keidann, que de desclassificadas no processo 01/2015 lograram, respectivamente, o primeiro e segundo lugares no resultado final do processo.
149.	O principal argumento utilizado pelos responsáveis para não finalizar o primeiro processo seletivo foi evitar prejuízos financeiros para a entidade. Entretanto este argumento é frágil e incompreensível. Seria de fato tão oneroso finalizar um processo com apenas dois candidatos, sobretudo em face dos poucos dispêndios exigidos pelas etapas restantes: entrevista e análise curricular?
150.	Qualquer que tenham sido as motivações que levaram os gestores a conduzir o processo seletivo da forma como se efetivou, há evidências suficientes de que foi ofensivo aos bons princípios administrativos, não merecendo acolhidas as justificativas apresentadas.
151.	Quanto à alegação do Sr. Salatiel Rodrigues de Sousa de que não se aplicam ao Sescoop/RO as regras estabelecidas na Constituição Federal para os concursos públicos, assiste-lhe alguma razão. De fato, a jurisprudência desta Corte de Contas é firme quanto ao entendimento de que os serviços sociais autônomos não integram a administração pública indireta, não estão sujeitos às disposições do art. 37, inciso II, da Constituição Federal. Todavia, nos processos de contratação de pessoal, as referidas entidades, embora se guiem por regras estabelecidas internamente, a exemplo do normativo interno do Conselho Nacional do Sescoop, aprovado pela Resolução 300/2008, não estão desobrigadas de observarem, na condução desses processos, os princípios estabelecidos na Constituição Federal, quais sejam: princípio da legalidade, da impessoalidade, da moralidade, da isonomia, da eficiência, da publicidade, bem como a adoção de critérios objetivos nos procedimentos de seleção e recrutamento.
152.	Por fim, importa destacar que as intercorrências reveladas pelo justificante consistente na desistência da candidata aprovada em primeiro lugar e na ausência de cursos superior completo do candidato também aprovado na primeira etapa do primeiro processo não regularizam as falhas ocorridas no ou nos processos seletivos em exame.
153.	Em vista de todo o exposto, nota-se que a condução dos processos seletivos 01/2015 e 02/2015 realizados pelo Sescoop/RO, sob a responsabilidade dos Srs. Uiliame da Silva Ramos e Salatiel Rodrigues de Souza, ocorreu de forma ofensiva aos princípios constitucionais da impessoalidade, da moralidade, da isonomia, bem como da adoção de critérios claros dos procedimentos efetivamente adotados no presente recrutamento. Desse modo, a condução irregular dos processos seletivos 01/2015 e 02/2015 maculou as contas dos gestores responsáveis, determinando o seu julgamento pela irregularidade, bem como a aplicação da multa prevista no inciso I do art. 58 da Lei 8.443/1992, Lei Orgânica do TCU.
VI. Avaliação do cumprimento de obrigações legais e normativas
154.	 Conforme análise da CGU (peça 5, p. 10-11) , a entidade cumpriu parcialmente as deliberações do TCU. Não foram integralmente cumpridas as determinações exaradas mediante o Acórdão 1217/2008-TCU-Primeira Câmara, datado de 22/4/2008, de relatoria do Ministro-substituto Marcos Bemquerer, que tratavam de regularização de pendências relativas à entrega de declaração de bens e rendas, de falta de controle interno da UJ em relação aos efetivos gastos de combustíveis pelo presidente e colaboradores e da não abertura de processos administrativos para apuração de possível dano ao Sescoop/RO (peça 5, p. 48-54) .
155.	O item 9.6.1 do supracitado acórdão determinou que a UJ exigisse a entrega das declarações de bens e renda de todos os agentes incluídos no rol de responsáveis, bem como dos membros dos conselhos administrativos e fiscal da entidade, que deixaram de cumprir esta obrigação no exercício de 2015, quais sejam:
	Conselheiros
	CPF
	Membro

	Adler Duarte de Souza Alexandre
	XXX.322.442-XX
	Suplente

	Antônio de Almeida Sobrinho
	XXX.756.223-XX
	Efetivo

	Jaime Antônio Primão
	XXX.049.829-XX
	Efetivo

	Aurelino Gomes Maia
	XXX.689.152-XX
	Suplente

	Diógeno Braz Pimentel
	XXX.766.652-XX
	Efetivo

	Francisco Braga de Paiva Filho
	XXX.441.932-XX
	Suplente

	Jusciêr Augusto de Oliveira Junior
	XXX.324.142-XX
	Efetivo

Fonte: Peça 17, p. 44
156.	A UJ, em resposta à diligência deste Tribunal, declarou que reiterou junto aos responsáveis acima, o pedido da documentação referida (peça 17, p. 44) , porém não obteve resposta.
157	Irregularidade: Em razão do exposto, a Secex-RO promoveu a audiência do Superintendente Interino do Sescoop/RO, Sr. Uiliame da Silva Ramos, autoridade responsável pelos atos de gestão da UJ, por omissão quanto à adoção de medidas administrativas compatíveis e suficientes para o cumprimento do item 9.6.1 do Acórdão 1217/2008-TCU-Primeira Câmara, datado de 22/4/2008, de relatoria do Ministro-substituto Marcos Bemquerer.
158.	Justificativas do responsável: O Sr. Uilame da Silva Ramos, à peça 48, p. 5, reafirmou o que já havia declarado anteriormente, ou seja, que já foram encaminhados aos membros do Conselho Administrativo e Fiscal do Sescoop/RO ofício solicitando a entrega das declarações de bens e rendas, bem como advertindo-os das consequências legais, em face do não cumprimento dessa obrigação. No entanto, dos conselheiros relacionados, apenas os conselheiros Jaime Antônio Primão e Jusciêr Augusto de Oliveira Júnior, apresentaram a Declaração de Bens e Rendas referente ao ano de 2015 (peça 48, p. 17-18) .
159.	Por fim, declarou que não insistiu na solicitação dos demais conselheiros mencionados, porque eles já não compõem o quadro do Conselho.
160.	Exame da justificativas: Considerando o esforço do dirigente com vistas a atender a determinação do TCU, de ter ele conseguido implementá-la em parte e tendo em vista que os conselheiros que não atenderam à solicitação não compõem mais o Conselho, e, sobretudo, porque já se passaram mais dez anos da medida exarada pelo TCU, propõe-se aceitar as justificativas do responsável e considerar parcialmente cumprida a determinação tendo como encerrada a questão.
161.	A UJ informou que, quanto aos itens 9.6.6 e 9.6.7 do referido acórdão, que tratam do tombamento de bens e realização de inventário anual de bens, tais medidas já foram implementadas (peça 17, p. 44) .
162.	A UJ declarou que em atenção ao item 9.6.9, já implementou um controle de veículos capaz de dar a devida transparência às despesas realizadas com o seu abastecimento e manutenção (peça 17, p. 45) .
163.	Irregularidade: No tocante ao item 9.6.10.1, que determinou a instauração de medidas para apuração de responsabilidade em face de assinatura de cheques em desacordo com o disposto no regimento interno da entidade (ocorrência verificada no âmbito das contas do exercício de 2008) , a UJ aduziu que solicitou cópia do processo junto ao Sescoop Nacional a fim de instaurar a investigação necessária (peça 17, p. 45) . 
164.	Justificativa do gestor: A fim de contextualizar a situação, o responsável esclareceu que houve uma intervenção no Sescoop/RO envolvendo o período de 2005 a 2008. Todos os processos referentes às gestões anteriores foram levados pelo interventor, o que impediu a nova gestão de instaurar qualquer procedimento administrativo relativo àquele período. Em face disso, o Sr. Uiliame da Silva Ramos alegou que a investigação determinada pelo TCU não é mais possível de ser realizada, inclusive pelo tempo já decorrido que gerou a prescrição dos atos administrativos. Nada obstante, destacou que por determinação do Tribunal de Contas da União, foi instaurado, em 2010, uma Execução em face do Espólio dos Srs. Arédio Bendo de Paulo e Domício Stefanes de Oliveira. E, no ano de 2017 foi ajuizada a execução (peça 48, p. 20-22) .
165.	Exame das justificativas: Preliminarmente, importa destacar que as informações acerca da falha em exame (assinatura de cheques em desacordo com o regimento da entidade) não são claras. Todavia, pelas pesquisas realizadas, supõe-se que sejam falhas formais, em nenhum ponto do relatório se mencionou que o fato poderia ter gerado maiores prejuízos para o Sescoop/RO. Ainda que a ocorrência pudesse gerar pretensão punitiva dos responsáveis pelo TCU, observa-se que transcorreram mais de dez anos da realização dos atos, portanto, já estão prescritas a pretensão de aplicação de punição por esta Corte de Contas, conforme entendimento estabelecido pelo TCU por intermédio do Acórdão 1441/2016-TCU-Plenário.
166.	A UJ informou que, quanto aos itens 9.6.10.2, tomou as providências para que o abastecimento de combustível seja exclusivamente para veículos da entidade, sendo vedado para terceiros (peça 17, p. 45) .
167.	A UJ informou que, quanto aos itens 9.6.10.3, já não possui pendências de multas de trânsitos de veículos da entidade (peça 17, p. 45) .
168.	Em vista do exposto, tem-se que foi satisfatória a atuação da entidade no exercício de 2015 no tocante ao cumprimento de obrigações legais e normativas a que estava sujeita.
VII. Outras constatações
169.	No tocante ao tópico sobre correição e apuração de ilícitos administrativos, o Relatório de Gestão registra que no exercício 2015 foram apurados dois casos, conforme Portarias 3/2015 e 4/2015, sem abordar maiores detalhes sobre a natureza de tais fatos, inclusive quanto aos potenciais impactos financeiros causados à entidade e às medidas corretivas efetivamente adotadas (peça 1, p. 52) .
170.	Mediante resposta à diligência promovida pela Secex-RO, a UJ informou que a Portaria 3/2015 tratou de apuração de ocorrência de multas nos pagamentos das GPS no período de abril a agosto de 2009 e que os prováveis responsáveis são os contadores da entidade na época dos fatos (peça 17, p. 46) e não apresentou informação sobre a Portaria 4/2015.
171.	Tendo-se que a UJ afirmou estar adotando medidas para o saneamento da questão, entende-se que apropriado abster-se da formulação de novas medidas corretivas.
CONCLUSÃO
172.	Consoante foi demonstrado nas análises constantes do tópico 'Exame Técnico', a realização de diligências e audiências realizadas por intermédio da extinta Secex-RO serviu para esclarecer e afastar grande parte das falhas ocorridas na gestão em exame. 
173.	Contudo, não foi possível afastar a caracterização das irregularidades perpetradas nos processos seletivos para contratação de pessoal 01/2015 e 02/2015, em razão dos argumentos grafados nos itens 147-153 retro. Assim, propõe-se ao TCU rejeitar as razões de justificativas apresentadas pelos Srs. Uiliame da Silva Ramos (CPF XXX.953.852-XX) , superintendente interno do Sescoop/RO, e Salatiel Rodrigues de Souza (CPF XXX.810.032-XX) , presidente do Sescoop/RO, para as aludidas irregularidades, bem como julgar irregulares as suas contas e aplicar-lhes a multa prevista no art. 58, inciso I, da Lei 8.443/1992.
174.	Quanto às contas dos Srs. Adler Duarte de Souza Alexandre (CPF XXX.322.442-XX) ; Antônio de Almeida Sobrinho (CPF XXX.756.223-XX) ; Antônio Luiz Feitosa (CPF XXX.732.828-XX) ; Aurelino Gomes Maia (CPF XXX.689.152-XX) ; Diógeno Braz Pimentel (CPF XXX.766.652-XX) ; Francisco Braga de Paiva Filho (CPF XXX.441.932-XX) ; Jaime Antônio Primão (CPF XXX.049.829-XX) ; Karla Tadeu Duarte de Oliveira (CPF XXX.943.251-XX) ; e Rosânia Franco Ferreira Pego (CPF XXX.522.352-XX) , conclui-se pela regularidade, dando-lhes quitação plena.
175.	Com vista a contribuir para o aperfeiçoamento da gestão da entidade, propõe-se ainda dar ciência ao sescoop/RO acerca das seguintes questões: 
a) de acordo com o seu Regulamento de Licitações e Contratos, aprovado pelas Resoluções 43/2006, 753/2011 e 850/2012, bem como pela Lei 8.666/1993, subsidiariamente aplicável aos atos dos processos de licitação realizados pelo Sescoop, inclusive os atos de contratação direta, o processo de licitação e a celebração do contrato deve obedecer a uma sequência lógica, iniciando-se com o planejamento e prosseguindo até a assinatura do respectivo contrato ou a emissão de documento equivalente. Em relação aos Contratos 290/2015 e 940/2015, verificou-se a inobservância dessa sequência, uma vez que a homologação das dispensas ocorreu após a assinatura dos contratos, cabendo esclarecer que a persistência em falha como essa poderá ensejar a aplicação de penalidade previstas por este Tribunal;
b) conforme o disposto no art. 13, inciso II, do Regimento do Interno do Sescoop, a aprovação do orçamento anual e suas eventuais alterações é atribuição do Conselho de Administração Regional. Desse modo, a concessão de auxílio aluguel à estagiário, instituída pela Resolução Sescoop/RO, de 9/3/2015, não submetida à aprovação do referido Conselho, ofendeu o mencionado comando normativo, e que a persistência nos referidos pagamentos pode ensejar aplicação de penalidades pelo TCU.
PROPOSTA DE ENCAMINHAMENTO
176.	Ante o exposto, propõe-se ao TCU:
	a) rejeitar, em parte, as razões de justificativas apresentadas pelos Srs. Uiliame da Silva Ramos (CPF XXX.953.852-XX) , superintendente interno do Sescoop/RO, e Salatiel Rodrigues de Souza (CPF XXX.810.032-XX) , presidente do Sescoop/RO;
	b) julgar irregulares as contas do Srs. Uiliame da Silva Ramos (CPF XXX.953.852-XX) , superintendente interno do Sescoop/RO, e Salatiel Rodrigues de Souza (CPF XXX.810.032-XX) , presidente do Sescoop/RO, com fundamento nos arts. 1º, inciso I, e 16, inciso III, alínea 'b' da Lei 8.443/92 c/c os arts. 19, parágrafo único, e 23, inciso III, da mesma Lei e com arts. 1º, inciso I, 209, inciso II, e 214, inciso III, do Regimento Interno do TCU (RI/TCU) , em razão das irregularidades descritas na matriz de responsabilização constante do anexo I desta instrução;
	c) aplicar aos Srs. Uiliame da Silva Ramos (CPF XXX.953.852-XX) , superintendente interno do Sescoop/RO, e Salatiel Rodrigues de Souza (CPF XXX.810.032-XX) , presidente do Sescoop/RO, individualmente, a multa prevista no art. 58, inciso I, da Lei 8.443/92, c/c o art. 268, inciso I do Regimento Interno, fixando-lhes o prazo de quinze dias, a contar da notificação, para que comprove, perante este Tribunal, nos termos do art. 214, inciso III, alínea 'a', do Regimento Intemo do TCU, o recolhimento da dívida aos cofres do Tesouro Nacional, atualizada monetariamente desde a data do Acórdão até a do efetivo recolhimento, se for paga após o vencimento, na forma da legislação em vigor;
	d) autorizar, desde logo, nos termos do art. 28, II, da Lei 8.443/1992, a cobrança judicial da dívida, caso não atendidas as notificações;
	e)  autorizar, caso requerido e se o processo não tiver sido remetido para cobrança judicial, o parcelamento da dívida em até trinta e seis parcelas mensais e consecutivas, nos termos do art. 26 da Lei 8.443/1992 c/c o art. 217 do RI/TCU, fixando-se o vencimento da primeira parcela em quinze dias, a contar do recebimento da notificação, e os das demais a cada trinta dias, devendo incidir sobre cada valor mensal os correspondentes acréscimos legais, na forma prevista na legislação em vigor, bem como esclarecer ao responsável que, em caso de parcelamento da dívida, a falta de pagamento de qualquer parcela importará no vencimento antecipado do saldo devedor (art. 217, § 2º, do RI/TCU) ;
	f) com fundamento nos arts. 1º, inciso I, 16, inciso I, 17 e 23, inciso I, da Lei 8.443/1992 c/c os arts. 1º, inciso I, 207 e 214, inciso I, do RI/TCU, que sejam julgadas regulares as contas dos demais responsáveis, a saber: Srs. Adler Duarte de Souza Alexandre (CPF XXX.322.442-XX) ; Antônio de Almeida Sobrinho (CPF XXX.756.223-XX) ; Antônio Luiz Feitosa (CPF XXX.732.828-XX) ; Aurelino Gomes Maia (CPF XXX.689.152-XX) ; Diógeno Braz Pimentel (CPF XXX.766.652-XX) ; Francisco Braga de Paiva Filho (CPF XXX.441.932-XX) ; Jaime Antônio Primão (CPF XXX.049.829-XX) ; Karla Tadeu Duarte de Oliveira (CPF XXX.943.251-XX) ; e Rosânia Franco Ferreira Pego (CPF XXX.522.352-XX) , regulares, dando-lhes quitação plena;
	g) dar ciência ao Sescoop/RO, com fundamento do art. 9º, inciso II, da Resolução-TCU 315, de 2020, que os atos de contratação direta, os processos de licitação e as celebrações de contratos realizados sem a observação de uma sequência lógica, iniciando-se com o planejamento e prosseguindo até a assinatura do respectivo contrato ou a emissão de documento equivalente, conforme ocorreu nos Contratos 290/2015 e 940/2015, vez que a homologação das respectivas dispensas de licitação para estes contratos ocorreu após a assinatura de seus termos, implica ofensa a disposições contidas no Regulamento de Licitações e Contratos do Sescoop, porquanto o normativo prevê uma ordem de acontecimentos dos atos processuais.
	h) Informar ao Serviço Nacional de Aprendizagem do Cooperativismo no Estado de Rondônia (Sescoop/RO) do acórdão que vier a ser proferido, destacando que o relatório e voto que o fundamentaram a deliberação ora encaminhada pode ser consultado por meio do endereço www.tcu.gov.br/acordaos."
2. O MP/TCU, representado pelo subprocurador-geral Paulo Soares Bugarin, manifestou-se parcialmente de acordo com a análise realizada pela SecexTrabalho, em especial com a rejeição das razões de justificativa relativas às falhas identificadas nos processos seletivos para contratação de pessoal. Entretanto ponderou que também devem ser rejeitadas as razões de justificativa apresentadas em relação a outros pontos, conforme exame abaixo transcrito (peça 55) :
" (...) 
5.	Em que pese concordar com boa parte da análise realizada pela SecexTrabalho, em especial com a rejeição das razões de justificativa em relação ao ponto indicado acima, entendo que também devem ser rejeitadas as razões de justificativa apresentadas em relação a outros pontos.
6.	Como ressaltado pela CGU, no exercício de 2015, 96,67% das contratações do Sescoop/RO ocorreram por dispensa ou inexigibilidade de licitação. A CGU atribuiu esse fato à falta de planejamento na realização das contratações.
7.	Também foi constatado o fracionamento de despesas, inexistência de cotações de preços válidas, falta de documentação comprovando a qualificação técnica na contratação de cursos, ausência de numeração de páginas de processos e de justificativas adequadas que motivaram as três contratações realizadas por inexigibilidade de licitação. Também houve em uma contratação a sub-rogação integral de serviços para outra empresa, situação não prevista ou autorizada pelo Edital.
8.	Nesse cenário, chamou a atenção o caso da empresa West Indústria Eletrônicos Ltda. ME, que foi contemplada com duas contratações diretas em 2015, tendo objetos praticamente idênticos. Os contratos apresentaram diferenças de preços tendo em conta os mesmos itens locados, o que denota a inobservância do princípio da economicidade.
9.	Cabe aqui ajustar o nome da empresa acima para West Eventos Ltda. ME. Em 2013, a empresa ajustou o seu foco de atuação principal para organização de eventos, embora tenha mantido dentre suas atividades o comércio varejista de vidros, de eletrodomésticos, de equipamentos de áudio e de vídeo.
10.	A empresa é sediada em Ji-Paraná, distante 376 km de Porto Velho, e não lhe foi exigida a comprovação de sua regularidade fiscal. Num dos processos de dispensa (288/2015) , a empresa não chegou a oferecer os melhores preços, sendo contratada em razão da desclassificação da empresa que ofertou a melhor cotação. A desclassificação ocorreu pois a empresa estaria irregular com a Fazenda Federal. Tais fatos sugerem favorecimento indevido da West Eventos Ltda. ME.
11.	Outro achado envolveu a contratação da empresa Vip Comunicação Propaganda e Marketing Ltda. (atual D´Boa Comunicação Eireli-ME) , em que não foram apresentados, antes da assinatura do contrato, o comprovante de inscrição, de situação cadastral da Receita Federal e a certidão negativa de tributos municipais.
12.	Neste caso, o gestor alega que a comprovação da regularização fiscal é ato facultativo. Interessante observar que essa comprovação foi exigida em outra circunstância, o que resultou na desclassificação de uma empresa e na contratação da empresa West Eventos, como comentado acima.
13.	Como asseverou a unidade técnica, o Regulamento de Licitações e Contratos do Sescoop/RO exige a comprovação da regularidade fiscal junto ao município, de modo que as justificativas apresentadas não elidiram a falha, devendo ser rejeitadas.
14.	Em relação ao processo de dispensa 187/2015, em que houve o repasse dos serviços contratados com a Vip Comunicação Propaganda e Marketing Ltda. para a empresa Manoel Produções Eireli-ME, constato que as empresas possuem um sócio em comum, além de possuírem o mesmo e-mail de contato, conforme indicado nas notas fiscais. Embora possuam um sócio em comum, os demais cotistas são diversos.
15.	O Sescoop/RO alega que houve pagamento de forma equivocada à empresa Manoel Produções. A despeito disso, informa se tratar de empresa do mesmo grupo e que o pagamento se deu por engano, o que indica, com base na declaração do Sr. Uiliame, que o serviço não foi prestado pela empresa Manoel Produções e sim pela Vip Comunicação.
16.	O fato de ter havido um erro no pagamento pelos serviços não esclarece o motivo de ter sido apresentada nota fiscal pela Manoel Produções, o que reforça o achado de sub-rogação contratual irregular.
17.	Nesse sentido, discordo da conclusão da unidade técnica de que seriam suficientes as recomendações feitas pela CGU. Em vista do exposto, sugiro a rejeição das razões de justificativa do responsável também em relação a esse ponto.
18.	Na mesma linha, data vênia do encaminhamento sugerido pela unidade técnica, manifesto-me pela rejeição das razões de justificativa do Sr. Uiliame da Silva Ramos em relação à irregularidade de assinar contratos antes de formalizar a homologação dos processos de dispensa 290/2015 e de inexigibilidade 940/2015. Essas ocorrências encontram-se albergadas na falta generalizada de planejamento dos processos de licitação da entidade e demonstram existir um descontrole administrativo na entidade.
19.	A análise da CGU dos processos licitatórios e contratos se ateve a aspectos legais e formais, de modo que não encontrei informação a respeito da efetiva entrega dos produtos ou da prestação dos serviços contratados. Tal abordagem seria salutar em futura análise das contas anuais da entidade.
20.	Ante o exposto, este representante do Ministério Público de Contas manifesta-se parcialmente de acordo com a proposta de encaminhamento de peça 52, p. 19-20, sugerindo, em acréscimo, que também sejam rejeitadas as razões de justificativa apresentadas pelo Sr. Uiliame da Silva Ramos em relação às irregularidades indicadas nos itens "a", "b" e "c" do ofício audiência (peça 41) .
21.	Assim, acompanho as demais propostas da unidade técnica, em especial de que sejam julgadas irregulares as contas dos Srs. Uiliame da Silva Ramos e Salatiel Rodrigues de Souza, aplicando-lhes a multa prevista no art. 58, inciso I, da Lei 8.443/92.
22.	Por fim, proponho que seja recomendado à CGU que em futura avaliação das contas anuais do Serviço Nacional de Aprendizagem do Cooperativismo no Estado de Rondônia (Sescoop/RO) , quando da análise dos processos licitatórios e contratos celebrados, seja verificada a efetiva entrega dos produtos e da prestação dos serviços contratados."
É o relatório.

não há.

Subprocurador-Geral Paulo Soares Bugarin.

PRESTAÇÃO DE CONTAS. SERVIÇO NACIONAL DE APRENDIZAGEM DO COOPERATIVISMO NO ESTADO DE RONDÔNIA. EXERCÍCIO DE 2015. IMPROPRIEDADES EM PROCESSOS DE CONTRATAÇÃO DE PESSOAL E EM PROCESSOS DE DISPENSA DE LICITAÇÃO. BAIXA MATERIALIDADE DAS CONTRATAÇÕES. CONTAS REGULARES COM RESSALVAS DO PRESIDENTE E DO SUPERINTENDENTE. CONTAS REGULARES DOS DEMAIS RESPONSÁVEIS. CIÊNCIAS. COMUNICAÇÕES.

PRESTAÇÃO DE CONTAS (PC)

Secretaria de Controle Externo do Desenvolvimento Econômico (SecexDesenvolvimento).

Cuidam os autos da prestação de contas anual do Serviço Nacional de Aprendizagem do Cooperativismo no Estado de Rondônia (Sescoop/RO) referente ao exercício de 2015.
O foco do exame foi o desempenho e o resultado da gestão nas seguintes áreas: execução orçamentária e financeira; gestão de pessoas e da terceirização de mão de obra; gestão de tecnologia da informação e do conhecimento; e o cumprimento das obrigações legais e normativas por parte da UJ[footnoteRef:2]. [2:  Vide ata de reunião da unidade instrutiva e do órgão de controle interno - CGU/RO (peça 10) .] 
A CGU, no certificado de auditoria anual de contas (peça 6) , avaliou como regulares com ressalvas as contas dos Srs. Salatiel Rodrigues de Souza, presidente, e Uiliame da Silva Ramos, superintendente interina, em razão das seguintes falhas: pagamento irregular a empresa não contratada; superfaturamento na contratação de instrutoria; descumprimento das determinações do Acórdão 2211/2015-TCU-Primeira Câmara; pagamentos de salários, auxílios e benefícios a empregados e a colaboradores sem instrumento normativo.
A então Secretaria de Controle Externo em Rondônia (Secex/RO) [footnoteRef:3], após diligência ao Sescoop/RO, realizou, sem base em delegação de competência deste relator, audiência dos Srs. Uiliame da Silva Ramos e Salatiel Rodrigues de Souza, para que apresentassem razões de justificativa em relação às seguintes impropriedades[footnoteRef:4]: [3:  Peça 29.]  [4:  Ofício de audiência - peça 41.] 
Responsável: Uiliame da Silva Ramos
"a) (...) assinatura do Contrato 9/2015, firmado entre o Sescoop/RO e a empresa Vip Comunicação Propaganda e Markenting Ltda., datado de 26/3/2015, com ausência de Comprovante de Inscrição e de Situação Cadastral da Receita Federal, e Certidão Negativa de Tributos Municipais da empresa Vip Comunicação Propaganda e Marketing Ltda., que foram emitidos em 30/3/2015, bem como a transferência dos serviços e o pagamento das quatro primeiras faturas à empresa estranha a relação contratual, no caso a Manoel Produções Eireli-ME, sem previsão legal. Dispositivo legal infringido: caput e inciso XXI, do art. 37 da Constituição Federal; art. 2º, e alínea 'a' e 'c', do inc. IV, do art. 12, todos da Resolução 850/2012; alínea 'b', § 24, da cláusula quarta do Contrato 9/2015-Sescoop/RO.
 (...) 
b) (...) Assinatura do Contrato 19/2015, firmado entre o Sescoop/RO e a empresa Ponto Com Comunicações Ltda. ME, datado de 14/5/2015, antes da homologação do processo de Dispensa de Licitação 290/2015, que ocorreu em 20/5/2015. Dispositivo legal infringido: caput do art. 37 da Constituição Federal, art. 2º, da Resolução 850/2012.
 (...) 
c)  (...) Assinatura do contrato 55/2015, firmado entre o Sescoop/RO e o Sr. José Carlos de Souza Colares, datado de 18/5/2015, antes da homologação do processo de dispensa de licitação 940/2015, que ocorreu em 19/5/2015. Dispositivo legal infringido: caput do art. 37 da Constituição Federal, art. 2º, da Resolução 850/2012.
 (...) 
d)  (...) Como autoridade responsável pelos atos de gestão da UJ, deixou, por omissão, de adotar medidas administrativas compatíveis e suficientes para o cumprimento do item 9.6.1 do Acórdão 1217/2008-TCU-Primeira Câmara, datado de 22/4/2008, da relatoria do Ministro-Substituto Marcos Bemquerer. (...) .
 (...) 
e)  (...) Descumprimento de determinação do item 9.6.10.1 do Acórdão 1217/2008-TCU-Primeira Câmara, datado de 22/4/2008, de relatoria do Ministro-substituto Marcos Bemquerer, quanto à exigência de instauração de processo administrativo para apuração de responsabilidades. (...) .
 (...) 
f)  (...) Unificação dos Processos Seletivos - Sescoop/RO 1/2015 e 2/2015, sendo que houve provas objetivas distintas em ambos os processos seletivos, com reflexo em tratamento não isonômico entre os candidatos. Dispositivo legal infringido: caput, do art. 37 da Constituição Federal e § 2º do art. 13 da Resolução - Sescoop Nacional 300/2008."
		Responsáveis: Uiliame da Silva Ramos e Salatiel Rodrigues de Souza 
"g) (...) Contratação da Sra. Cleusa da Silveira Keidann, para a função de contadora do Sescoop/RO, com base no Processo Seletivo - Sescoop/RO 2/2015 que se encontrava eivado de vício notório, devido à unificação com os candidatos do Processo Seletivo - Sescoop/RO 1/2015, sendo que houve provas objetivas distintas em ambos os processos seletivos, o que refletiu em tratamento não isonômico entre os candidatos. Dispositivo legal infringido: caput, do art. 37 da Constituição Federal, § 2º do art. 13 da Resolução 300/2008 do Sescoop Nacional."
2. No mérito[footnoteRef:5], a antiga Secretaria de Controle Externo do Trabalho e Entidade Paraestatais (SecexTrabalho) concluiu pelo afastamento da maior parte das falhas apontadas pelo controle interno, propondo o acolhimento das razões de justificativas para os itens "a" a "e" da audiência. Propôs, no entanto, a rejeição das justificativas relativas às irregularidades identificadas nos processos seletivos para contratação de pessoal (item "f") , o julgamento pela irregularidade das contas dos Srs. Uiliame da Silva Ramos e Salatiel Rodrigues de Souza, com a aplicação da multa do art. 58, I, da Lei 8.443/1992. Para os demais responsáveis, propôs que suas contas fossem julgadas regulares, dando-lhes quitação plena. [5:  Peça 52] 
3. Foi proposta, ainda, a expedição de ciência à entidade a respeito de falhas identificadas em seus processos licitatórios e no pagamento de auxílio aluguel a estagiários.
4. O MP/TCU anuiu em parte ao referido encaminhamento, propondo também a rejeição das justificativas também em relação às irregularidades contidas nos itens "a", "b" e "c" da audiência, conforme trechos do parecer de peça 55, reproduzidos no relatório precedente.
II
5. A realização das audiências foi levada a efeito pela unidade instrutiva sem delegação de competência. Uma vez que as irregularidades apontadas não são graves o suficiente para macular as contas, deixo de convalidar a medida saneadora realizada, recebendo as respostas apresentadas como repostas à oitiva.
6. Em relação à constatação 3.2.1.3 do relatório de auditoria de gestão, que se refere a irregularidades nos processos seletivos 1/2015 e 2/2015[footnoteRef:6], são suficientes as recomendações da CGU.  [6:  Peça 5, p. 76-83.] 
7. Como examinado pela unidade instrutiva, nos processos de contratação de pessoal, as entidades do Sistema "S", embora não estejam obrigadas a realizar concurso público e se guiem por regras estabelecidas internamente, devem observar os princípios constitucionais da legalidade, impessoalidade, moralidade, isonomia, eficiência e publicidade, bem como a adoção de critérios objetivos nos procedimentos de seleção e recrutamento.
8. De fato, a situação sob exame demonstra a não observância ao princípio da isonomia, devido à ocorrência de provas distintas nos processos unificados pela entidade. Entretanto, não foram evidenciados direcionamentos e o candidato aprovado na primeira etapa do edital 1/2015, que não foi contratado, não atendia as exigências definidas para o cargo, segundo informações apresentadas pela entidade.
9. Não verifico, assim, que a irregularidade se revista de materialidade ou gravidade suficiente para macular a gestão dos responsáveis, devendo, contudo, ser objeto de ressalva nas contas e de ciência à entidade, de modo a evitar novas ocorrências.
10. Com relação às demais irregularidades ressaltadas pelo MP/TCU, observo que a CGU destacou que o planejamento das contratações realizadas pelo Sescoop/RO era deficiente e isso fazia com que as contratações por meio de dispensa ou inexigibilidade de licitação fossem a regra naquela entidade (constatação 1.1.1.1 do relatório da CGU) . No exercício de 2015, 96,67% das contratações do Sescoop/RO se deram por uma ou outra dessas modalidades[footnoteRef:7], representando 74,29% do valor gasto com aquisições. [7:  Peça 5, p. 13-17.] 
O MP/TCU ressaltou que "foi constatado o fracionamento de despesas, inexistência de cotações de preços válidas, falta de documentação comprovando a qualificação técnica na contratação de cursos, ausência de numeração de páginas de processos e de justificativas adequadas que motivaram as três contratações realizadas por inexigibilidade de licitação. Também houve em uma contratação a sub-rogação integral de serviços para outra empresa, situação não prevista ou autorizada pelo Edital".
Verifico que para algumas das irregularidades destacadas pelo Ministério Público de Contas relativas às contratações foi salientado no certificado de auditoria da CGU que não foi identificado nexo de causalidade com atos de gestão de agentes do rol de responsáveis, sendo recomendadas medidas saneadoras, a exemplo das constatações 1.1.1.3 - fracionamento de despesa por meio de dispensa de licitação e 1.1.1.6 - ausências de pesquisas de preços válidas.
Esse contexto de as contratações ocorreram em grande parte por meio de dispensa foi verificado também no âmbito das prestações de contas da entidade do exercício de 2013, conforme item 2.3 do relatório da CGU 201408013[footnoteRef:8], e é decorrente tanto da ausência de planejamento adequado das contratações, como concluiu a CGU no relatório das presentes contas (Constatação 1.1.1.1) , como dos valores das contratações conjugados com o limite estabelecido pelo regulamento de licitação e contratos do Sescoop, Resolução 850/2012 do Conselho Nacional do Sescoop (peça 28) , que é de R$ 44.000,00 para bens e serviços (art. 6º, II, "a") .  [8:  TC Processo 028.038/2014-2, peça 5, p. 9. ] 
11. Considerando a baixa materialidade das contratações, concordo com o exame e com a conclusão da unidade instrutiva de que as recomendações da CGU são suficientes. Entretanto, a constatação 1.1.1.1 do relatório da CGU também deve ser objeto de ressalva nas contas dos Srs. Salatiel Rodrigues de Souza e Uiliame da Silva Ramos.
O outro ponto de discordância do MP/TCU em relação ao exame da unidade instrutiva diz respeito às irregularidades descritas nos itens "b" e "c" da audiência (recepcionada como oitiva) , que se referem à assinatura dos respectivos contratos antes de formalizar a homologação dos processos de dispensa 290/2015 e de inexigibilidade 940/2015.
De acordo com o Ministério Público de Contas, essas ocorrências encontram-se albergadas na falta generalizada de planejamento dos processos de licitação da entidade e demonstram existir descontrole administrativo na entidade.
A despeito da possibilidade dessas irregularidades estarem relacionadas à falta de planejamento na entidade, ante as recomendações da CGU no sentido  de  a  entidade realizar "planejamento adequado das despesas da UPC, incluindo aquelas relativas à eventos previstos no calendário da entidade, objetivando a realização de processos licitatórios adequados e tempestivos" e "todas as etapas e procedimentos previstos no regulamento de licitações e contratos, inclusive as etapas de habilitação e adjudicação, quando da realização de compras e contratações de serviços", é suficiente a ciência proposta pela unidade instrutiva.
Assim, em que pese a ocorrência de irregularidades, não vejo gravidade suficiente para macular as contas, compreendo suficiente a expedição de ciências das principais falhas apontadas.
***
Quanto ao julgamento das contas dos demais responsáveis, concordo com a proposta formulada na instrução de peça 11, de excluir do rol de responsáveis os conselheiros fiscais, por não desempenharem função de gestão: Juscier Augusto de Oliveira Junior, Luiz Garcia de Souza, José Valdeni Brito Bernardo e Vanderlei da Silva dos Santos.
Além disso, cabe ressaltar que a responsabilidade não deve ser automaticamente conferida aos responsáveis que atuaram como suplentes no conselho administrativo. Considerando que não foi feita a individualização dos atos omissivos ou comissivos especificamente praticados por eles quando investidos no exercício da função de direção da entidade, os suplentes do conselho de administração também devem ser excluídos do rol de responsáveis: Adler Duarte de Souza Alexandre, Aurelino Gomes Maia, Francisco Braga de Paiva Filho e Karla Tadeu Duarte de Oliveira.
Acolho, por fim, a proposta de julgamento pela regularidade dos demais responsáveis, dando-lhes quitação plena.
Diante do exposto, manifesto-me pela aprovação do acórdão que ora submeto à apreciação deste Colegiado.
TCU, Sala das Sessões, em tagDataSessao.
Weder de Oliveira
Relator